臺灣高等法院刑事判決
110年度上易字第1191號
上  訴  人  臺灣臺北地方檢察署檢察官
被      告  劉芝豪





上列上訴人因被告違反毒品危害防制條例案件，不服臺灣臺北地
方法院110年度審易字第414號，中華民國110年3月26日第一審判
決（起訴案號：臺灣臺北地方檢察署110年度毒偵字第216號、11
0年度撤緩毒偵字第25號），提起上訴，本院判決如下：
    主  文
上訴駁回。
    理  由
一、公訴意旨略以：被告劉芝豪基於施用第二級毒品四氫大麻酚
    之犯意，分別為下列犯行：㈠於民國109年2月10日，在其位
    於臺北市大安區臥龍街住處，施用第二級毒品四氫大麻酚（
    大麻）。嗣於109年2月13日，為警在其上開住處搜索查獲第
    二級毒品大麻成株、幼株、種子（製造毒品部分另案經法院
    判刑確定），並採驗其尿液呈大麻代謝物陽性反應，而查悉
    上情。㈡於109年11月19日14時20分許，在臺灣臺北地方檢察
    署觀護人室採尿前96小時內之某時許，在不詳地點，以不詳
    之方式，施用第二級毒品大麻1次。嗣於上開時地，為臺灣
    臺北地方檢察署觀護人室採尿送驗，呈大麻代謝物陽性反應
    ，而查悉上情。因認被告均涉犯毒品危害防制條例第10條第
    2項施用第二級毒品罪嫌。
二、按起訴之程序違背規定者，應諭知不受理之判決，並得不經
    言詞辯論為之，刑事訴訟法第303條第1款、第307條分別定
    有明文，且依同法第364條規定，於第二審之審判準用之。
    又此所稱起訴之程序違背規定，係指檢察官提起公訴之訴訟
    行為於程序上有違法律之規定而言，無須侷限於起訴時為斷
    ，因起訴後始發生之情事變更事由，致法院不能為實體上之
    審理及實體判決者，亦屬之（最高法院109年度台抗字第177
    1號裁定意旨參照）。次按（修正前）毒品危害防制條例第2
    4條第2項所稱之緩起訴處分經撤銷，其撤銷原因非一，若非
    與戒癮治療實質有關之事項，例如有毒品戒癮治療實施辦法
    及完成治療認定標準（下稱「戒癮治療完成認定標準」）第
    12條第3款之「對治療機構人員有強暴、脅迫、恐嚇等行為
    。」而被撤銷時，被告根本沒有機會接受檢驗其戒癮治療的
    實效，此時如直接對被告起訴（或聲請簡易判決處刑），顯
    然違背毒品危害防制條例第20條第1項之立法意旨，故應回
    復未為緩起訴處分之狀態，由檢察官續行偵查，視個案證據
    ，為適當之處分，不得強解為應「依法起訴」。而施用毒品
    之被告於治療期程屆滿前未完成戒癮治療，遭撤銷緩起訴處
    分時，其原因若係被告於緩起訴期間，有「戒癮治療完成認
    定標準」第12條第1、2款所列情形（即於治療期間，無故未
    依指定時間接受藥物治療逾7日、於治療期間，無故未依指
    定時間接受心理治療或社會復健治療逾3次。）之一，視為
    未完成戒癮治療之情形，若符合初犯或前案觀察、勒戒或強
    制戒治執行完畢釋放後，5年後（〈修正後〉3年後）再犯施用
    毒品罪者，其戒癮治療既提前中斷而未完成，更應依毒品危
    害防制條例第20條第1項、第3項規定，接受完整療程之觀察
    、勒戒處分。此在被告係初犯，從未執行任何毒品觀察、勒
    戒之情形，更有其必要。何況戒癮治療之執行，係以社區醫
    療處遇替代監禁式治療，使施用毒品者得繼續正常家庭及社
    會生活，並非集中於勒戒處所執行觀察、勒戒處分者所可比
    擬，不得率認未完成戒癮治療者，即無再受觀察、勒戒處分
    之實效。況檢察官依（修正前）毒品危害防制條例第24條第
    1項為「附命緩起訴」時，亦得依刑事訴訟法第253條之2第1
    項併命被告於一定期間遵守或履行其他事項（如支付公益金
    、為義務勞務、完成其他適當之處遇措施等），若施用毒品
    之被告係因未履行該項其他負擔而遭撤銷緩起訴處分，更不
    得認其戒癮治療難達預期治療效果，而應回歸刑事處罰程序
    。又97年4月30日修正公布之毒品危害防制條例第24條第1項
    ，已改採「觀察、勒戒或強制戒治」與「附命緩起訴」處分
    並行之雙軌模式，「附命緩起訴」處分並擴及毒品危害防制
    條例第23條第2項之情形，可見立法者有意在「附命緩起訴
    」處分程序，對施用第一、二級毒品者，採更寬容之態度。
    上述二程序之執行方式有別，其間仍有差異。前者依毒品危
    害防制條例第20條第1項、第2項規定，視其執行成效，由觀
    察、勒戒，進而強制戒治，循序為之。後者依（修正前）毒
    品危害防制條例第24條第1 項規定，檢察官得為「附命緩起
    訴」處分。而依「戒癮治療完成認定標準」第3條、第7條、
    第11條規定，「戒癮治療」包括「藥物治療、心理治療、社
    會復健治療」、「戒癮治療之期程以連續1年為限」、檢察
    官為「附命緩起訴」處分，得指定被告應遵行事項。被告同
    意參加「附命緩起訴」處分，即應完成「戒癮治療」、檢察
    官指定之應遵行事項至緩起訴期間屆滿止。前者與後者對照
    以觀，「附命緩起訴」處分雖得佐以採尿、對相關規定遵守
    等約制方式，使被告確實完成「戒癮治療」，但被告在「戒
    癮治療」完成前，難認得與觀察、勒戒「已執行完畢」之情
    形等同視之。故被告因「戒癮治療」未完成，其「附命緩起
    訴」處分被撤銷，自與觀察、勒戒執行完畢之情形有別，不
    能等同曾受觀察、勒戒之處遇。是被告於緩起訴期間既未完
    成戒癮治療，經檢察官撤銷其緩起訴處分，因不等同曾受觀
    察、勒戒或強制戒治執行完畢之處遇，自應回復原緩起訴處
    分不存在之狀態，由檢察官依現行法規定為相關處分，不得
    逕行起訴（最高法院110年度台非字第98號判決意旨參照）
    。
三、經查，被告前無因施用毒品案件執行觀察、勒戒或強制戒治
    ，嗣於109年2月10日，因施用第二級毒品大麻犯行（即公訴
    意旨㈠所示），經臺灣臺北地方檢察署檢察官以109年度毒偵
    字第2036號為附命戒癮治療之緩起訴處分，緩起訴期間為10
    9年8月14日至111年8月13日，然因被告於緩起訴期間之109
    年11月19日14時20分許採尿前96小時內之某時許，再犯施用
    第二級毒品大麻犯行（即公訴意旨㈡所示），經檢察官以109
    年度撤緩字第470號撤銷緩起訴處分，戒癮治療尚未完成，
    其後亦無其他觀察、勒戒或強制戒治執行等情，有本院被告
    前案紀錄表、上開緩起訴處分書、撤銷緩起訴處分書各1份
    在卷可參，則就公訴意旨㈠所示被告施用毒品犯行，其因戒
    癮治療未完成，緩起訴處分遭撤銷，實際上未完成戒癮治療
    ，自難等同曾接受「觀察、勒戒或強制戒治」執行完畢，檢
    察官尚有斟酌執行觀察勒戒，或再次附命戒癮治療之可能，
    不得直接起訴。又公訴意旨㈡所示被告施用毒品犯行，被告
    前既未曾受觀察勒戒或強制戒治等保安處分之執行，且戒癮
    治療未完成，難等同曾受「觀察、勒戒或強制戒治」執行完
    畢之處遇，檢察官仍應依毒品危害防制條例第20條第1項、
    第24條等規定，視被告個案情形而為「觀察、勒戒」或「附
    命緩起訴」之多元處遇，不得逕予起訴，且法院無從替代檢
    察官為上開合義務性之裁量處遇，逕予裁定觀察、勒戒，檢
    察官就被告2次施用毒品犯行逕予起訴，起訴程序違背規定
    ，自應諭知不受理判決。原判決亦為相同認定，自無違誤。
四、檢察官上訴意旨略以：依照最高法院100年度第一次刑事庭
    會議決議、100年度台非字第51號、99年度台上字第6037號
    、104年度台非字第23號判決意旨，被告施用毒品犯行，經
    檢察官為附命完成戒癮治療之緩起訴處分，事實上已等同觀
    察勒戒處遇，若未能履行緩起訴條件，自應撤銷緩起訴處分
    後依法追訴，若5年內再犯施用毒品犯行，亦無再依修正前
    毒品危害防制條例第20條第1項規定聲請觀察勒戒，而109年
    1月15日修正毒品危害防制條例第20條第1項僅將再次施用毒
    品期間由5年修正為3年，此外並無不同，依循同一法理及實
    務見解，應無再次聲請法院裁定觀察勒戒之必要，應逕予起
    訴。查被告於公訴意旨㈠所示時地施用毒品案件，前經臺灣
    臺北地方檢察署檢察官以109年度毒偵字第2036號為附命戒
    癮治療之緩起訴處分確定，應等同於觀察勒戒處遇，嗣被告
    於緩起訴期間內違背緩起訴處分所附條件，再犯公訴意旨㈡
    所示施用毒品案件，經檢察官撤銷撤銷緩起訴處分，自應就
    被告2次施用第二級毒品犯行，均予追訴，而無再行聲請法
    院觀察勒戒之必要，原審判決公訴不受理，尚有違誤。惟查
    ，被告就公訴意旨㈠施用毒品犯行固曾經檢察官為附命戒癮
    治療緩起訴處分，然嗣經撤銷該緩起訴處分確定，依前開最
    高法院判決意旨，被告於緩起訴期間既未完成戒癮治療，經
    檢察官撤銷其緩起訴處分，即不等同曾受觀察、勒戒或強制
    戒治執行完畢之處遇，不應逕行起訴；又被告於公訴意旨㈡
    施用毒品犯行前，既未前曾受觀察、勒戒或強制戒治執行完
    畢之處遇，依法亦不得逕行起訴。原審判決據此認定起訴程
    序違背規定，均予諭知不受理判決，經核並無違誤。檢察官
    上訴意旨漏未審酌最高法院依新修正即現行毒品危害防制條
    例第20條、第24條等規定所採意見，徒憑最高法院就109年1
    月15日修正前毒品危害防制條例規定所持見解，認被告施用
    毒品犯行，倘經檢察官為附命完成戒癮治療之緩起訴處分，
    事實上即等同觀察勒戒處遇，難認有理由，爰不經言詞辯論
    ，駁回其上訴。
據上論斷，應依刑事訴訟法第368條、第372條，判決如主文。
中　　華　　民　　國　　110 　年　　6 　　月　　30　　日
                  刑事第九庭    審判長法　官  潘翠雪
                                      法　官  陳信旗
                                      法　官  俞秀美
以上正本證明與原本無異。
不得上訴。
                                      書記官  謝崴瀚
中　　華　　民　　國　　110 　年　　7 　　月　　2 　　日